【裁判字號】    98,上易,215
【裁判日期】    981006
【裁判案由】    履行契約等
【裁判全文】
臺灣高等法院臺中分院民事判決  98年度上易字第215號
上訴人即反訴被告    甲○○
被上訴人即反訴原告  乙○○
上列當事人間請求履行契約等事件，上訴人對於中華民國98年 4
月 7日臺灣臺中地方法院97年度訴字第1799號第一審判決提起上
訴，本院於98年9月22日言詞辯論終結，判決如下：
    主  文
原判決關於命乙○○給付甲○○新台幣壹拾參萬壹仟元及利息，
並假執行之宣告暨訴訟費用之裁判均廢棄。
前項廢棄部分，甲○○在第一審之訴及假執行之聲請均駁回。
甲○○之上訴駁回。
反訴被告應給付反訴原告新台幣肆萬玖仟捌佰伍拾壹元及其中新
台幣壹萬參仟捌佰伍拾壹元自民國98年 7月30日起至清償日止，
按週年利率百分之五計算之利息；其餘新台幣參萬陸仟元，自民
國98年 5月18日起至清償日止，按週年利率百分之五計算之利息
。
反訴原告其餘之訴駁回。
第一審訴訟費用新台幣壹萬肆仟捌佰陸拾元，其中新台幣壹仟肆
佰元由被上訴人乙○○負擔；其餘新台幣壹萬參仟肆佰陸拾元由
上訴人甲○○負擔。第二審訴訟費用新台幣壹仟玖佰玖拾伍元及
反訴訴訟費用新台幣壹仟玖佰玖拾伍元，由上訴人即反訴被告負
擔新台幣壹仟伍佰元，餘新台幣肆仟佰零伍元由被上訴人即反
訴原告負擔。
    事實及理由
甲、本訴部分：
一、上訴人起訴主張：
  (一)車牌號碼 0929-SB自用小客車（2006年份、廠牌雷諾、引擎
    號碼 VFIJMIBOA00000000，下稱系爭汽車）原為上訴人甲○
    ○所有，甲○○前因資金周轉需要將之質押予當鋪借款。嗣
    甲○○經第三人丙○○介紹認識經營中古汽車買賣之被上訴
    人乙○○，雙方協議由乙○○出面向當鋪贖回系爭汽車，乙
    ○○再借貸部分款項予甲○○。乙○○回贖系爭汽車後，加
    上乙○○另行借貸予甲○○之款項，合計甲○○積欠乙○○
    新台幣（下同）39萬 9千元，為使甲○○清償款項後，得取
    回系爭汽車，兩造於民國97年 3月21日簽訂買賣契約書，約
    定甲○○於同年5月21日給付乙○○39萬9千元，乙○○應將
    系爭汽車交付甲○○。未料於97年 5月中旬，甲○○向乙○
    ○表示要清償上開款項，乙○○竟告知系爭汽車已出賣他人
    。乙○○所述是否屬實，甲○○無從確定，為此，依上開買
    賣契約之約定，請求乙○○依約履行，乃聲明：乙○○應將
    系爭汽車交付甲○○。如系爭汽車確已出賣他人，乙○○已
    給付不能，上開自小客車僅使用一年多，車險公司估價至少
    可以拿到七成五的錢，依當時客觀車價70萬元計算，扣除上
    開39萬9000元後，乙○○應賠償甲○○30萬1000元，爰聲明
    ：乙○○應給付甲○○30萬1000元，及自起訴狀繕本送達翌
    日起至清償日止，按週年利率百分之 5計算之利息。願供擔
    保請准宣告假執行。
  (二)除上開借款外，甲○○另向乙○○借款 6萬元，並以甲○○
    所有之GIOVANNI LAZZARO大提琴及弓（下稱系爭大提琴及弓
    ）交付乙○○作為質押。97年 5月中旬，甲○○向乙○○表
    示要清償上開款項，但乙○○竟表示曾為甲○○搬家，要甲
    ○○另行給付搬家費用 8萬元，但此金額為乙○○片面主張
    ，甲○○無法接受，為此依履行契約之法律關係，請求乙○
    ○應將系爭大提琴及弓交付甲○○；如乙○○不能給付者，
    扣除 6萬元後，甲○○則請求乙○○損害賠償，並聲明：乙
    ○○應給付甲○○ 109萬元，及自起訴狀繕本送達翌日起至
    清償日止，按週年利率百分之 5計算之利息。願供擔保請准
    宣告假執行。
  (三)主張15萬元的借款與本案的債權抵銷。
二、原審判命乙○○應給付甲○○13萬1000元及利息；並依聲請
    為假執行及免為假執行之宣告；並駁回甲○○其餘之訴。甲
    ○○就其敗訴部分不服，提起上訴，主張應將系爭車牌號碼
    0929-SB 自用小客車送請台中市汽車商業同業公會鑑定車價
    ，並聲明求為判決：(1)原判決駁回上訴人之請求在18萬元範
    圍廢棄。(2)廢棄部分，被上訴人應再給付上訴人18萬元。(3)
    第一、二審訴訟費用均由乙○○負擔。（見本院98年 9月22
    日言詞辯論筆錄第 1頁；另關於大提琴與弓部分，未據聲明
    不服）。
三、被上訴人乙○○聲明駁回上訴人之訴，並以下列情詞為辯：
  (一)甲○○將系爭汽車質押當鋪借款，將系爭汽車過戶予當鋪，
    乙○○以20萬元將系爭汽車向當鋪買回，已辦理過戶至乙○
    ○名下，而甲○○稱其有房貸，乙○○另外交付甲○○18萬
    元。又甲○○稱其需汽車代步，以8萬8千元向甲○○另購 1
    輛自用小客車。兩造就系爭汽車雖有簽訂「汽車買賣合約書
    」，但口頭約定系爭汽車如在97年 5月21日前未出賣他人，
    才以40萬元（含甲○○已付訂金1000元）賣還甲○○，是汽
    車是買賣，不是質押借款。系爭汽車已於97年 4月間以53萬
    元賣予第三人，甲○○也知情，當天還向乙○○借款。甲○
    ○所支付之1000元係買回的訂金，這部份契約有記載。
  (二)另甲○○於97年3月24日向乙○○借款3萬元，4月1日再借 3
    萬元，4月14日又向乙○○開口要借9萬元，乙○○乃要求甲
    ○○將系爭大提琴及弓質押予乙○○。4 月16日乙○○幫甲
    ○○搬家，乙○○先交付甲○○ 3萬元，同日晚間甲○○將
    大提琴及弓交付乙○○質押，乙○○再交付甲○○ 6萬元，
    總計甲○○積欠乙○○15萬元及搬家費用8萬4千元，現大提
    琴及弓仍放置在乙○○處，上開款項甲○○倘如數清償，乙
    ○○願將大提琴及弓返還甲○○。
乙：反訴部分：
一、反訴原告乙○○主張：
  (1)反訴被告甲○○於反訴原告乙○○將上開汽車出售後，又於
    97年4月間，向乙○○借款15萬元，尚未返還。
  (2)甲○○另僱請伊搬家，搬家不是只有搬運一天，而是陸陸續
    續搬運一個月，伊是用三噸半的卡車搬運，每車收費2500元
    ；甲○○所居住的公寓是集合式住宅，搬家費用為 88100元
    ，有給甲○○估價明細。後來甲○○去警察局報案，甲○○
    的東西很多，而且是很貴的東西，包含古董、系統櫃，還有
    歐市廚具，另外還有二次搬家到甲○○的屏東老家，搬到屏
    東之車資每趟6000元。而且搬家費用還包含幫忙甲○○粉刷
    的工作。三噸半的貨車市價一天約3、4千元，一噸半的貨車
    市價1500元，我只算1000元。關於工人數量、車次甲○○都
    知道。甲○○主張搬家費用 6萬元，這樣連付給我工人的工
    資都不足夠。
    聲明：反訴被告甲○○應給付反訴原告乙○○238100元及自
    97年 5月21日起至清償日止按年利率百分之五計算之利息。
二、反訴被告甲○○辯稱：
  (1)對於在97年 4月間，以大提琴及弓質押向乙○○借款15萬元
    之部分，不爭執，該借款十五萬元的部分，願意返還。
  (2)於97年 4月初雖有僱請乙○○幫忙搬家，但伊有要求乙○○
    先估價，乙○○說不用，當時是從南區○○○街搬到南屯區
    ○○○街，乙○○用約一千多ＣＣ的發財車搬運，有 4個工
    人，搬一天，來回 6趟車。乙○○是去警察局報警之後才給
    伊估價明細，乙○○之搬家費用太離譜，應該在三萬元以內
    。98年 1月間，伊又從南區○○○街搬回，其中除二車搬到
    屏東外，其餘物品均同，搬家費用僅2萬4000元。
    聲明：駁回反訴原告之反訴。
丙、得心證之理由：
一、本訴部分：
  (1)按判決書內應記載之理由，如第二審關於攻擊或防禦方法之
    意見及法律上之意見與第一審判決相同者，得引用之；如有
    不同者，應另行記載。關於當事人提出新攻擊或防禦方法之
    意見，應併記載之。民事訴訟法第 454條定有明文。本件經
    核第一審之判決所認定之事實及為上訴人敗訴之理由，並無
    不合，應予維持，茲引用第一審記載之理由，並就上訴人上
    訴理由補充理由，合先敘明。
  (2)被上訴人乙○○雖辯稱：兩造間係由伊向甲○○買受上開自
    小客車，並非質押；又兩造曾口頭約定系爭汽車如在97年 5
    月21日前未出賣他人，才以40萬元賣還甲○○云云，惟為甲
    ○○所否認，且查：
    乙○○所舉證人丙○○於原審證稱不清楚兩造所談之條件
      ，「事後『是被告（指乙○○，以下同）跟我說』，他們
      二人有約定，在二個月之內如果車輛沒有賣掉的話，甲○
      ○就要買回這輛車」等語，故其證言無從作為有利於被告
      之證據。該證人於本院證稱：簽訂買賣系爭車輛契約時，
      沒有在場；透過游金原轉述，及與甲○○聊天得知，兩造
      約定若車子在二個月之內沒有賣掉的話，要以多少價位再
      賣還給乙○○等語；甲○○則否認有與證人談及此事。查
      該證人於本院之證詞除增加「與甲○○聊天得知」外，與
      原審並無不同；而該證人於原審既未證述「與甲○○聊天
      得知」，且觀之該證人與乙○○曾係汽車銷售之同事，與
      甲○○僅係銷售員與購車者之關係，親疏關係顯然不同；
      且兩造間倘若確係買賣、而非質押關係，而在二個月之內
      如果車輛沒有賣掉的話，甲○○始得買回該車，則甲○○
      何來先預付買回之定金1000元﹖再參之後述理由，證人
      丙○○所證，顯無足採。
    況乙○○以20萬元除替甲○○回贖系爭汽車外，再借予甲
      ○○18萬元，但約定甲○○得以40萬元（先給付定金1000
      元）於二個月內買回系爭汽車，可見雙方之真意，係於97
      年3月21日訂約時，乙○○以40萬元之債權計算，預扣2個
      月（3月21日至5月21日）之 2萬元利息後，交付甲○○18
      萬元，約定甲○○於 2個月內買回系爭汽車以清償債務，
      則乙○○於97年 5月21日前，自無將系爭汽車另售他人之
      權。乙○○替甲○○回贖系爭汽車後，該汽車當時價格顯
      逾40萬元。又如有在 2個月內乙○○可另覓買主出售之口
      頭約定，則超過40萬元之溢價，雙方焉有不予約明歸屬之
      理？已預扣2萬元之利息又如何計算？
  (3)綜合以上分析，可見乙○○違約，於97年 5月21日前即將系
    爭汽車以53萬元之價格賣予訴外人郭兆傑，並交付之。對甲
    ○○而言，顯然因可歸責於乙○○之事由，致給付不能，應
    由乙○○賠償甲○○所受損害。
  (4)至於甲○○主張應以70萬元計算系爭汽車之價值，並聲請鑑
    定云云，惟本件係「已特定之汽車」買賣，不宜以同款汽車
    之交易行情計價，且同型式、同年份之中古汽車行情，因各
    別汽車內裝、配備等級差異、保養狀況、行駛里程、維修情
    形而有所差別，系爭汽車既已賣予郭兆傑使用數個月，自難
    將該汽車送請鑑定其實際價額，甲○○聲請鑑定系爭汽車之
    價值，核無必要。另郭兆傑係於97年4月1日買受系爭汽車，
    距甲○○得買回之期限即97年5月21日僅1個月餘，其交易價
    格53萬元，如郭兆傑所言該款汽車（法國進口雷諾汽車，型
    式SCENIC），在台灣中古汽車交易市場係屬「冷門車種」，
    不知當時市場行情多少，只因乙○○開價符合預算即予購買
    等語。而乙○○當時為中古車商，將本求利，以該價格出售
    ，自應與系爭汽車之客觀價值相當。至於甲○○雖提出「聯
    成汽.機車借款」字跡紙條，以證明其應返還之金額，但該
    字條上雖記載有「97／5／00 000000」，但此文字並非乙○
    ○之筆跡，而係甲○○自行記載，是該字條尚不足以證明兩
    造有甲○○於97年 5月21日共應返還32萬4000元之事實，併
    此敘明。
  (5)扣除甲○○買回時應給付之39萬9000元（扣除1000元定金）
    ，乙○○應給付甲○○13萬1000元（530000─399000＝1310
    00）。從而，甲○○依債務不履行之法律關係，請求乙○○
    給付13萬1000元及其利息，應予准許，逾此數額之請求，為
    無理由，應駁回之。原審為上訴人敗訴之判決，及駁回其假
    執行之聲請，並無不合。甲○○提起上訴，請求乙○○再給
    付18萬元及利息，核無理由，應予駁回其上訴。又乙○○反
    訴請求甲○○返還15萬元之借款部分，甲○○已表示願意返
    還並主張抵銷，核無不合，抵銷後，乙○○已無再給付甲○
    ○13萬1000元之義務（至於質押品大提琴及弓，甲○○並未
    為同時履行抗辯，本院自無從審究，附此敘明）。原判決此
    部分之判決固無違誤，惟所命給付金額既經乙○○於本院提
    起反訴請求，由甲○○主張抵銷而不存在，自應予廢棄，改
    盼駁回上訴人甲○○在第一審之訴。
二、反訴部分：
  (1)借款15萬元部分：
    反訴原告乙○○主張反訴被告甲○○於於97年 4月間，向伊
    借款15萬元，尚未返還云云，為甲○○所不否認，且經甲○
    ○當庭表示願意返還（見本院98年9月22日言詞辯論筆錄第3
    頁）。是乙○○請求甲○○返還15萬元，核無不合，應予准
    許。至於該15萬元之清償期限，乙○○雖主張係97年 5月21
    日，但為甲○○所否認，而乙○○又無法舉證以實其說，自
    應認本件並未定清償期，參照民法第 478條後段規定，應於
    乙○○催告後 1個月起，甲○○始負遲延責任，是乙○○起
    訴狀繕本係於98年5月6日寄存於派出所，依民事訴訟法第13
    8條第2項規定，應以98年5月17日始生效，再加1個月，甲○
    ○應自98年6月18日起負遲延責任，乙○○請求自98年6月18
    日起至清償日止，按年息百分之 5計算之利息，核無不合，
    應予准許；其逾此範圍之請求，為無理由，應予駁回。又甲
    ○○業已於98年 7月29日主張抵銷，核無不合，則於抵銷之
    範圍內，乙○○之上開債權已消滅，甲○○所得請求之13萬
    1000元及自97年8月29日起至98年7月29日止按年息百分之 5
    計算之利息6012元，與乙○○所得請求之15萬元及98年6月1
    8日起至98年7月29日止按年息百分之5計算之利息863元，抵
    銷後（利息部分先抵銷），乙○○所得請求之金額為1萬385
    1元及自98年7月30日起至清償日止，按年息百分之 5計算之
    利息。是乙○○此部分請求在1萬3851元及自98年7月29日起
    至清償日止，按年息百分之 5計算之利息範圍內為有理由，
    應予准許，逾此部分之請求為無理由，應予駁回。
  (2)搬家費用8萬8100元部分：
    乙○○主張：甲○○僱請伊搬家，搬家費用 88100元尚未清
    償云云，甲○○對於其確有僱請乙○○搬家之事實，不爭執
    ，但否認有約定搬家費用為 8萬8100元。本件兩造間對於搬
    家係有償行為之事實，並無爭議，爭執僅在事先有無約定費
    用數額多少﹖及如無約定，甲○○應給付乙○○多少費用而
    已。查乙○○雖提出估價明細為證，但此估價明細，係搬完
    家後，兩造對於搬家費用發生爭執，甲○○去警察局報案時
    ，乙○○始提出該估價明細，是該估價明細尚不足以證明兩
    造對於搬家費用已有協議。而證人丙○○於本院雖證稱：因
    為有搬家的工資單的單據（指估價明細），且因與乙○○聊
    天所以得知云云，是該證人之證詞亦不足以證明兩造有約定
    搬家費用為 8萬8100元之事實。是應認本件兩造間對於搬家
    費用數額並未事先約定。又甲○○於98年 1月間，從南區○
    ○○街搬回，其中除二車搬到屏東外，其餘物品均同，搬家
    費用為 2萬4000元，業據其提出皇佳傢具行報價單為證（見
    原審卷第70頁），應堪信為真實。而另外二車搬至甲○○的
    屏東老家，每趟車資6000元，二趟共計 1萬2000元；故甲○
    ○應給付乙○○之搬家費用為 3萬6000元（24000＋12000＝
    36000）。又本件並未定清償期，參照民法第229條規定，應
    於乙○○起訴狀繕本送達後，甲○○始負遲延責任，是乙○
    ○起訴狀繕本係於98年5月6日寄存於派出所，依民事訴訟法
    第138條第2項規定，應以98年 5月17日始生效，甲○○應自
    98年5月18日起負遲延責任，乙○○請求自98年5月18日起至
    清償日止，按年息百分之 5計算之利息，核無不合，應予准
    許；其逾此範圍之請求，為無理由，應予駁回。
三、據上論結，本件上訴為無理由；反訴部分為一部有理由、一
    部無理由，依民事訴訟法第449條第1項、第454條、第78條
    、第79條，判決如主文。
中    華    民    國    98    年    10    月    6     日
              民事第三庭    審判長法  官  陳照德
                                  法  官  朱  樑
                                  法  官  李平勳
以上正本係照原本作成。
不得上訴。
                                  書記官  江丞晏
中    華    民    國    98    年    10    月    6     日


司法院資訊處製作；財團法人民間司法改革基金會備份。
